【裁判字號】    98,保險上易,14
【裁判日期】    981110
【裁判案由】    給付保險金
【裁判全文】
臺灣高等法院民事判決              98年度保險上易字第14號
上  訴  人  甲○○
訴訟代理人  劉  楷律師
            楊一帆律師
被 上訴 人  國泰人壽保險股份有限公司
法定代理人  乙○○
訴訟代理人  賴盛星律師
複 代理 人  劉淑琴律師
上列當事人間請求給付保險金事件，上訴人對於中華民國98年3
月25日臺灣桃園地方法院96年度保險字第13號第一審判決提起上
訴，本院於98年10月27日言詞辯論終結，判決如下：
    主      文
上訴駁回。
第二審訴訟費用由上訴人負擔。
    事實及理由
一上訴人起訴主張：伊於民國90年7月16日以要保人及被保險人
  身分，向被上訴人投保國泰安康住院醫療終身健康保險（保單
  號碼：0000000000，下稱安康險）。另伊配偶江羽涵於79年6
  月20日以伊為被保險人，向被上訴人投保國泰鑽石養老保險契
  約（保單號碼：0000000000，下稱鑽石險），於85年12月19日
  附加國泰溫心住院日額保險附約（下稱溫心附約），嗣轉換為
  國泰新溫心住院日額醫療保險附約（下稱新溫心附約）；再於
  89年12月12日將伊為被保險人之萬代福211險轉換為國泰美滿
  人生312終身壽險（下稱美滿險），並附加溫心附約，於90年7
  月30日將附約轉換為新溫心附約。伊於94年11月9日因左側大
  腦缺血性中風，經財團法人長庚紀念醫院林口分院、桃園分院
  （下合稱長庚醫院，分稱長庚林口、桃園分院）、敏盛綜合醫
  院大園分院（下稱敏盛醫院）急診、住院、復健治療等。其中
  伊於94年11月9日至95年1月18日、95年2月2日至95年4月2日，
  在長庚林口分院接受治療，被上訴人已給付保險金新臺幣（下
  同）978,250元。然95年4月3日至同年7月30日、同年8月31日
  至同年10月31日住院之保險金總計1,271,500元，遭被上訴人
  以無住院之必要為由拒絕給付。爰依安康險契約第5條、第11
  條、第18條及鑽石險契約第3條、第11條、第16條、第18條之
  約定，求為命被上訴人給付1,271,500元，及如附表所示之利
  息之判決。
  被上訴人則以：上訴人自95年4月2日自長庚醫院出院後，得以
  門診繼續復健，病情穩定，無需住院復健之必要，其在敏盛醫
  院住院時，穿休閒服、著球鞋等，可見時常下床活動，不需輔
  助器即可站立，右手亦可舉起及握拳，顯示肢體狀態良好，佐
  以其護理資料觀之，並無住院之適應症，應非必須住院，已喪
  失住院治療之必要性。是上訴人於95年4月3日以後之復健住院
  ，非屬本件保險契約條款所稱之住院，即非本件保險契約之承
  保範圍，伊無給付保險金之義務等語，資為抗辯。
二原審駁回上訴人之請求，上訴人提起上訴，聲明：
  (一)原判決廢棄。
  (二)被上訴人應給付上訴人1,271,500元，及如附表所示之利息
    。
  被上訴人則聲明：上訴駁回。
三上訴人主張前揭事實，提出安康險保單、鑽石險保單、溫心附
  約、新溫心附約、轉換申請書及美滿險保單、轉換附約明細、
  長庚醫院、敏盛醫院診斷證明書、南山公司及國華公司之壽險
  保單及理賠給付明細表、理賠給付明細通知書、被上訴人桃竹
  行政中心服務通知書、理賠申請書等件為證（原審卷(一)第12-
  115頁）。兩造不爭執事項：
  (一)上訴人主張其於90年7月16日向被上訴人投保安康險契約，
    為該保險契約之要保人暨被保險人。其配偶江羽涵於79年6
    月20日向被上訴人投保鑽石險（保單號碼：0000000000），
    於85年12月19日附加溫心附約，嗣將溫心附約轉換為新溫心
    附約，被保險人為上訴人。又江羽涵於89年12月12日將投保
    之萬代福211險轉換為美滿險，並附加溫心附約，嗣於90年7
    月30日將溫心附約轉換為新溫心附約，被保險人為上訴人。
  (二)上訴人因中風住院接受治療之經過如下：
    1.於94年11月9日因左側大腦缺血性中風，送往長庚林口分
      院急診，於94年11月10日住院，94年12月12日轉復健科，
      接受藥物及復健治療，並於95年1月18日出院。
    2.95年2月2日至同年4月2日因左側大腦缺血性中風，於長庚
      林口分院住院接受藥物及復健治療。
    3.95年4月3日至同年5月15日因腦中風合併右側輕微偏癱，
      於敏盛醫院住院接受治療。
    4.95年5月15日至同年7月30日因左側大腦缺血性中風，於長
      庚桃園分院住院接受藥物及復健治療。
    5.95年8月31日至同年10月31日因左側大腦缺血性中風，於
      長庚桃園分院住院接受藥物及復健治療。
  (三)上訴人分別於94年11月9日至95年1月18日、95年2月2日至同
    年4月2日期間，在長庚林口分院接受治療，被上訴人已依約
    給付保險金978,250元。
  (四)上訴人於95年4月3日至同年5月15日、同年5月15日至同年7
    月30日、同年8月31日至同年10月31日三次住院之保險金，
    上訴人備齊文件後向被上訴人請求，經被上訴人以無住院之
    必要為由拒絕給付。
四上訴人主張95年4月3日至同年5月15日、同年5月15日至同年7
  月30日、同年8月31日至同年10月31日三次住院確有住院之必
  要，被上訴人應依約給付險金1,271,500元一節，為被上訴人
  所否認，並執前詞置辯。
  (一)上訴人雖主張對於「必須住院」，應採取有利於被保險人之
    解釋云云，按保險法第54條第2項固規定：「保險契約之解
    釋，應探求契約當事人之真意，不得拘泥於所用的文字；如
    有疑義時，以作有利於被保險人之解釋為原則」，而安康險
    保單第1條第2項亦約定：「本契約的解釋，應探求契約當事
    人之真意，不得拘泥於所用的文字；如有疑義時，以作有利
    於被保險人之解釋為準」云云（原審卷第21頁）。然按「解
    釋契約，固須探求當事人立約時之真意，不能拘泥於契約之
    文字，但契約文字業已表示當事人真意，無須別事探求者，
    即不得反捨契約文字而更為曲解」，已據最高法院17年上字
    第1118號著為判例。查卷附安康險保單（保單號碼：000000
    0000）第4條第5項、第5條分別約定「本契約所稱『住院』
    係指被保險人因疾病或傷害，經醫師診斷，必須入住醫院診
    療時，經正式辦理住院並確實在醫院接受診療者」、「被保
    險人於本契約有效期間內因第四條約定之疾病或傷害而住院
    診療時，本公司以被保險人投保的『住院醫療保險金日額』
    為準，依照本契約的約定給付各項醫療保險金」。另新溫心
    附約第2條第11項、第3條依序約定「本附約所稱『住院』，
    係指被保險人因疾病或傷害，經醫師診斷，必須入住醫院診
    療時，經正式辦理住院並確實在醫院接受診療者」、「被保
    險人於本附約有效期間內因第二條約定之疾病或傷害而住院
    診療或接受手術治療時，本公司以該被保險人投保的『住院
    醫療保險金日額』為準，依照本附約的約定給付各項醫療保
    險金」（原審卷(一)第21、37-38頁），上開文字均已表示當
    事人之真意，無須別事探求，自不得反捨契約文字而更為曲
    解。依上開約定之文義，被保險人必須因疾病或傷害，經醫
    師診斷必須入住醫院診療，且經正式辦理住院並確實在醫院
    接受診療者，被上訴人依約始負有給付「住院醫療保險金」
    之義務。
  (二)上訴人於94年11月9日因左側大腦缺血性中風，在林口長庚
    分院住院至95年1月18日出院，嗣又於95年2月2日再至長庚
    醫院復健醫院住院，至95年4月2日出院（按被上訴人已依約
    給付上訴人此段住院期間之住院醫療保險金）。依長庚林口
    分院96年9月17日（96）長庚院法字第0778號函載「說明…
    …二、據病歷所載，許君係94年11月10日至本院住院，當時
    診斷為左側中風合併右側肢體無力，並接受藥物及復健治療
    （包括物理及職能治療），於95年元月18日出院後，95年2
    月2日至95年4月2日復於本院住院接受復健治療；另病患於
    上述時間內因右側手腳無力、手部及行走功能皆有障礙，故
    應有住院接受復健治療之必要，而其於95年4月2日出院時，
    因大部分之日常生活皆可自理，依當時病情研判，其復健治
    療應可以門診或住院方式為之，後病患並於95年8月31日至
    95年10月31日於本院住院治療」等語（原審卷(一)第181頁）
    ，可知上訴人於95年4月2日出院時，因大部分之日常生活皆
    可自理，依當時病情研判，其復健治療已得以門診方式為之
    ，顯然堪認上訴人以門診方式復健治療即可達復健之目的，
    而並無必須住院治療，則上訴人於95年4月2日出院，後已無
    繼續住院之必要性。
  (三)參諸長庚林口分院95年4月1日之病程紀錄所載「（進食）10
    ：自己在合理時間內（約十秒吃一口）可用筷子取食眼前的
    食物……（移位）15：可獨立完成，包括輪椅的煞車及移開
    腳踏板。（上廁所）10：可自行進出廁所，不會弄髒衣物，
    並能穿好衣服，使用便盆者，可自行清理便盆。（洗澡）5
    ：可獨立完成（不論盆浴或淋浴）。（步行）15：使用或不
    使用輔具皆可獨立行走50公尺以上。（上下樓）10：可自行
    上下樓梯（允許抓扶手，用拐扙）。（穿脫）10：可自行穿
    脫衣服，鞋子及輔具。（控便）10：不會失禁，便秘時，可
    自行使用塞劑。（控尿）10：日夜皆不會尿失禁，或可自行
    使用並清理尿套。得分：100分」，有長庚林口分院96年11
    月14日（96）長庚院法字第1064號函附上訴人病歷資料等在
    卷可憑（上開病程紀錄見本院卷第53頁）。顯見上訴人於95
    年4月2日自長庚林口分院出院前一日，院方對上訴人所作之
    各項動作之評分，已達100分，幾乎與常人無異，長庚林口
    分院方同意上訴人辦理出院手續，益證上訴人於長庚林口分
    院出院後，縱有繼續作復健治療之必要，得以門診復健之方
    式即可，而無住院之必要。
  (四)敏盛醫院96年8月31日敏園字第960041號、98年7月29日敏園
    字第9800048號函雖分別載：「病患甲○○……於95年3月27
    日至本院復健科就診，95/4/3日-95/5/15住院復健治療，有
    住院必要性」、「病患（指上訴人）95年4月3日住院時為中
    風合併右側肢體無力，有住院之必要」云云（原審卷(一)第17
    6頁、本院卷第171頁）。惟參諸敏盛醫院出院病歷摘要載：
    「This patient was suffering from CVA（infarction）
    for 4 month, He had left side homiparasis, He was
    hospitalization in the hospitalization,now He had
    dizziness and weakness of left still so,consultation
    of our OPD,then admission for hospitalization.」，另
    依其住院治療經過所載，除打點滴、吃葯、吃軟便劑等外，
    並未作其他積極性之治療（原審卷(一)第225頁、本院卷第54
    頁），參諸上訴人於95年5月5日在敏盛醫院住院時所拍攝之
    照片（本院卷第55-56頁），除右側肢體於活動時略有障礙
    外，於站立時無須輔助器即可站立。另本院再函敏盛醫院，
    上訴人如不以住院方式治療，得否改以門診之方式為之？經
    敏盛醫院以98年8月27日敏園字第9800058號函載：「病患甲
    ○○……如不以住院方式治療，須考量下列二因素：(1)病患
    每日往返交通過程中，發生跌倒等意外事件之可能性。(2)是
    否有協助病患每日往返交通之人員」云云（本院卷第201頁
    ），顯然上訴人入住敏盛醫院之考量係上開二因素，而非有
    住院治療之必要始入住該院。再佐以被上訴人自行向敏盛醫
    院函詢之結果：「……(2)95年4月3日為何轉院？原因：須續
    復健治療……(4)其他住院因素？因交通不便必須住院。(5)本
    次95年4月3日至95年5月15日住院治療方式，是否可以門診
    方式為之？是……(8)本件被保險人於95年5月15日出院後是
    否須繼續復健？是。(9)出院後若需繼續復健，是否可以門診
    方式為之？是」等語（原審卷第143-144頁），顯然上訴人
    於95年4月2日自長庚林口分院出院後，縱須繼續作復健治療
    ，仍得以門診方式為之，則敏盛醫院上開函所稱「有住院必
    要性」云云，顯係考量上訴人因交通不便或有無人員協助往
    返醫院等之個人因素而決定住院，非上訴人除住院外，無法
    以門診作復健治療。
  (五)行政院國軍退除役官兵輔導委員會臺北榮民總醫院（下稱榮
    民總醫院）98年8月6日北總復字第0980015349號函載：「…
    …(四)根據病歷記載回答：根據病歷記載95年5月15日起至95
    年7月30日，及95年8月31日起至95年10月31日二次住院狀況
    與95年4月2日出院比較除了右側肢體肌力（muscle power）
    4分與5（-）分（95年4月2日）差異之外（卷二），其餘無
    法由病例記載顯示其差異性，亦即無法客觀論定病人身體狀
    況更好或更壞。(五)一般中風病人於住院治療出院後，進行復
    健期間，如不考慮個人或家庭因素，病人門診復健理論上應
    可達到做復健的需求。但就復健目的而言，依最終目標不同
    ，每個患者都需個別整體考量，如中風病人疾病狀況、病情
    變化、跌倒風險……」等語（本院卷第173頁以下、第176頁
    ），是上訴人於95年4月2日自長庚林口分院出院後至95年10
    月31日止，雖二度住院（住院天數合計為138天）治療，惟
    其病情未獲得任何改善，且其肌力於住院反而自95年4月2日
    出院時之5（-）降至4，顯見上訴人住院復健，未達治療之
    目的，其效果應與一般中風病患以門診方式為復健治療，並
    無不同，益證上訴人住院治療非具有其必要性，殆無疑義。
  (六)上訴人雖主張上開榮總函顯示對於中風病患是否有住院之必
    要需由診療醫師考量「中風病人之跌倒風險，中風危險因子
    、衛教的深入度、家庭支持系統，實際照護者的狀況」等要
    素，而作具體之判斷，與上開敏盛醫院98年8月27日敏園字
    第9800058號函中表示判斷上訴人有無住院之必要須參考(1)
    病患每日往返交通過程中，發生跌倒等意外事件之可能性以
    及(2)是否有協助病患每日往返交通之人員等因素在醫學判斷
    上並無違誤，與上開榮總函之內容相符云云。然榮總上開函
    所載須考量之中風病人之跌倒風險，中風危險因子、衛教的
    深入度、家庭支持系統，實際照護者的狀況、敏盛醫院上開
    所載須參考之病患每日往返交通過程中，發生跌倒等意外事
    件之可能性以及是否有協助病患每日往返交通之人員等因素
    ，均屬個人因素，與前述本件約定之住院，係指被保險人因
    疾病或傷害，經醫師診斷，必須入住醫院診療時，經正式辦
    理住院並確實在醫院接受診療者有異。上訴人又謂依護理記
    錄單載：「需要支持性醫療或照顧」，護理紀錄表示上訴人
    在沐浴、衛生等仍須有人照顧，足證上訴人確有持續住院接
    受醫院之醫療、觀察與照顧之必要云云。然護理紀錄僅係護
    理人員之記載，而上訴人是否因疾病或傷害而有住院之必要
    ，須經由醫師基於專業知識及經驗，全盤考量病患之病情後
    判斷，非單純由護理記錄即得片面認定。況上述護理記錄充
    其量僅可認定上訴人有繼續復健治療之必要，此與長庚林口
    分院及敏盛醫院之上開函文相互吻合，然均不足以認定上訴
    人已達須住院之程度。蓋長庚林口分院既已認定上訴人於95
    年4月2日出院時已能自理日常生活，而無繼續住院之必要，
    上訴人對此復無其他反證提出，上訴人前開主張均無可取，
    敏盛醫院、榮總上開函均難作為有利於上訴人認定之依據。
    上訴人另主張被上訴人上開向敏盛醫院之問卷係由自行設計
    ，而關於住院因素部分問卷上僅有：因交通不便、因家中無
    人照料以及病患或家屬因其他原因要求等三個選項供人選擇
    ，自不能據此認定上訴人無住院之必要云云。惟該問卷中詢
    問敏盛醫院關於上訴人在上開住院期間得否以門診方式代之
    ，倘敏盛醫院認為上訴人確有住院之必要，即可在該問題答
    覆「否」，並載明該院所持之理由，敏盛醫院既未如此回答
    ，顯見敏盛醫院在勾選上訴人住院因素時亦不受到該問卷形
    式之拘束，上訴人該主張係個人臆測之詞，不足採信。上訴
    人另主張其再住院，所有負責診治醫師均本於專業判斷安排
    其住院接受復健治療，健保局亦未刪減上訴人之住院給付，
    足見醫師及健保局均認同上訴人住院之必要性云云，為被上
    訴人所否認。查長庚林口分院前於96年9月17日及97年10月
    24日之函均提及上訴人有復健治療之必要，且該復健治療得
    以門診或住院方式為之，則上訴人選擇以住院方式接受復健
    治療，符合一般醫療常規，則健保局在審核上訴人之住院給
    付應否給予健保補助時，即無理由刪減，此項審核並非以上
    訴人有無住院之必要性為前提，則上訴人據此主張健保局認
    同上訴人有住院之必要性云云，並非可採。再上訴人之診斷
    證明書中均未記載其之復健治療僅得以住院方式為之，則上
    訴人於95年4月2日後分別在敏盛醫院及長庚桃園分院住院接
    受復健治療，顯係上訴人基於個人因素考量而辦理住院，而
    非醫師診斷之結果，均如上述，上訴人上述主張仍難採信。
  (七)長庚林口分院98年8月6日（98）長庚院法字第0714號函雖載
    ：「說明……二、據病歷記載，許君95年（下同）5月15日
    入院時有行動緩慢、平衡能力不佳及耐力不足等情形，診斷
    則為左腦中風併右側肢體偏癱、高血壓、高血脂及痛風，並
    接受物理及職能治療等治療，後於7月30日出院；另就醫學
    而言，病患當時確有住院之必要，且住院期間亦有接受積極
    性治療。三、而病患8月31日入院之診斷同上所述，且有步
    態不穩、平衡能力不佳及耐力不足等情形，住院期間則係接
    受物理、職能及藥物治療等治療，並於10月30日出院；另就
    醫學而言，病患當時確有住院之必要，且住院期間有接受積
    極性治療」云云（本院卷第173頁）。惟查上訴人於95年4月
    2日因大部分之日常生活皆可自理，依當時病情研判，其復
    健治療應可以門診或住院方式為之，故而長庚林口分院同意
    上訴人辦理出院，有如上述，顯見上訴人於當時已無繼續住
    院之必要，以門診復健即可，惟上訴人於次日（95年4月3日
    ）即入住敏盛醫院住院至95年5月15日止，苟上訴人有繼續
    住院作復健治療之必要，何以長庚林口分院同意上訴人出院
    ？又苟上訴人於95年5月15日自敏盛醫院出院時，仍有繼續
    住院治療之必要，敏盛醫院又何以同意上訴人出院？上訴人
    於出院後，又於當日（即95年5月15日）再轉往長庚桃園分
    院住院作復健治療至95年7月30日再出院？是長庚林口分院
    上開謂上訴人有繼續住院作積極性治療云云，與長庚林口分
    院96年9月17日（96）長庚院法字第0778號函載「其於95年4
    月2日出院時，因大部分之日常生活皆可自理，依當時病情
    研判，其復健治療應可以門診或住院方式為之」，以及被上
    訴人向大園敏盛醫院函查結果（原審卷(一)第143-144頁）有
    異，長庚林口分院上開函所稱有住院必要之意見，自難作為
    有利於上訴人認定之依據。
五綜上所述，上訴人依上開安康險保單、新溫心附約各約定，請
  求被上訴人給付上訴人1,271,500元，及如附表所示之利息，
  於法無據，應予駁回，其假執行之聲請亦失所依據，應併予駁
  回。原審為上訴人敗訴之判決，並駁回其假執行之聲請，核無
  不合。上訴意旨指摘原判決不當，求予廢棄改判，為無理由，
  應予駁回。
六本件因事證已臻明確，兩造其餘攻擊、防禦方法及所為之立證
  ，經審酌後認與判決之結果不生若何影響，無庸再逐一予以論
  列，合併敘明。
據上論結，本件上訴為無理由，依民事訴訟法第449條第1項、第
78條判決如主文。
中    華    民    國    98    年    11    月    10    日
                    民事第十四庭
                        審判長法  官  林金村
                              法  官  李慈惠
                              法  官  湯美玉
正本係照原本作成。
不得上訴。
中    華    民    國    98    年    11    月    11    日
                              書記官  蕭進忠

司法院資訊處製作；財團法人民間司法改革基金會備份。
